臺灣板橋地方法院民事判決　八十九年重訴字第三一二號
　　原　　　告　甲○○○
　　法定代理人　丙○○○
　　被　　　告　乙○○
右當事人間，請求損害賠償事件，本判決如左：
    主    文
被告應給付原告新台幣伍佰伍拾貳萬柒仟肆佰肆拾元及自民國八十九年九月二十二日
起至清償日止，按週年利率百分之五計算之利息。
原告其餘之訴駁回。
訴訟費用由被告負擔五分之二，餘由原告負擔。
本判決第一項於原告以新台幣壹佰捌拾萬元供擔保後，得假執行，但被告如於假執
行程序實施前，以新台幣伍佰伍拾貳萬柒仟肆佰肆拾元為原告預供擔保後，免為假執
行。
原告其餘假執行之聲請駁回。
    事    實
甲、原告方面：
壹、聲明：
一、被告應給付原告新台幣︵下同︶一千五百三十二萬四千二百九十二元整及自起訴
    狀繕本送達翌日起至清償日止，按週年利率百分之五計算之利息。
二、訴訟費用由被告負擔。
三、請准原告提供擔保宣告假執行。
貳、陳述：
一、原告主張被告於民國八十八年七月三十日七時十分許，騎乘ＣＧＢ─六○五號機
    車，行經臺北縣中和市○○路三五四巷口，明知汽車駕駛人應注意車前狀況，及
    行近行人穿越道，應減速慢行之規定，而依當時情形，並無不能注意之情事，竟
    疏未注意車前狀況與減速，將站於該巷口等候通行之行人甲○○○撞倒，致甲○○○在倒地後，當即受有頭部外傷併顱內出血之重大不治傷害，雖經即時送醫為
    開顱手術，惟至今仍呈植物人狀態，被告有過失，至為顯然。
二、按「查不法侵害他人之身體或健康者，對於被害人因此增加生活之需要時，應負
    損害賠償責任，民法第一百九十三條第一項定有明文。準此可知，將來之醫藥費
    ，祇要係維持傷害後身體或健康之必要支出，被害人均得請求加害人賠償，非以
    被害人已實際支出者為限」、「不法侵害他人之身體或健康者，對於被害人因此
    喪失或減少勞動能力或增加生活上之需要時，應負賠償責任，自應包括因勞動能
    力之喪失或減少，而喪失將來一部或全部之收入，及將來維持傷害後身體及健康
    之必須支出在內︵最高法院二十二年上字第三五三號判例參照︶，參以民法第一
    百九十三條支付定期金之意旨，尤為顯然」。分別有最高法院八十二年度台上字
    第六八一號判決及最高法院六十五年度第八次民庭庭推總會決議，可資參照。依
    上開說明，原告自得就前項將來之醫療費及增加生活上需要之必要支出扣除中間
    利息後一併請求。
三、原告就本件請求賠償金額前追加為一千九百萬二千五百六十七元，依犯罪被害人
    保護法第九條第一項及第廿八條第一項之規定，應暫免繳納訴訟費用，惟本院就
    追加部分認仍應繳納裁判費，因被告答辯主張原告以九十歲計算一次賠償將來看
    護費，於法不合，及原告經里長協助向台灣產物保險股份有限公司領得被告機車
    投保強制汽車責任保險之保險給付等計一百二十八萬元，爰就前請求給付金額減
    縮為一千五百三十二萬四千二百九十二元，分述如下：
（一）醫療費用：十二萬一千五百十九元
　１、已支出之醫療費用（扣除全民健康保險之負擔及醫院優待金額）為八萬五千一
      百六十元。
  ２、原告出院後獨生女每月二次至耕莘醫院永和分院（下稱耕莘醫院）掛號、由耕
      莘醫院護士到家護理之掛號費，每次九十元，每月為一八○元；另每月至三軍
      總醫院附設民眾診療服務處（下稱三軍醫院）掛號取藥一次，每次醫療費用扣
      除健保負擔及醫院優待金額部分後為一百十元；以上二者合計每月醫療費用為
      二百九十元。原告為十八年出生，依八十八年台灣地區簡易生命表，年齡七十
      歲之女性平均餘命為一三．八三年，即一六五．八四個月，故掛號費按一百六
      十五個月餘命、依霍夫曼方式計算扣除中間利息後，為２９０元Ⅹ１２５‧３
      ７６０（霍夫曼係數）＝３６３５９元。
      以上二項合計為十二萬一千五百十九元。
（二）增加生活上之需要：一千一百四十八萬九千五百十元。
　１、衛生醫療用品：六十萬零三百七十六元。
　　　原告目前終日臥床，依賴鼻胃管灌食，以氣管切開幫助抽痰，並有大小便失禁
      情形，意識、語言及肢體語言溝通能力均告喪失，已呈植物人狀精神狀態，除
      需購置氧氣機、氣墊床、抽痰機、蒸氣機、便盆椅、洗澡椅、特製輪椅及特製
      病床等外，亦需使用看護墊、吸痰管、棉棒、血糖測試紙等衛生醫療用品，業
      經三軍總醫院附設民眾診療服務處於八十九年十月十三日以善利字第八九一三
      五九二號函文確認原告出院後有購買上開物品之必要。原告購買上開物品，計
      已支出十四萬四千零七元。
  ２、上開看護墊、吸痰管、棉棒、血糖測試紙等衛生醫療用品，每月需支出四、五
      百元以上，即看護墊每片十元，一日至少使用四片，一個月計一千二百元；抽
      痰管每支八元，一日至少使用六支，一個月計一千四百四十元；沖洗、消毒氣
      切需用之棉棒等一個月至少支出一千元；以上三項計一個月至少需支出三千六
      百四十元，按一百六十五個月餘命、依霍夫曼方式計算扣除中間利息後，為
      ３６４０元Ⅹ１２５‧３７６０（霍夫曼係數）＝４５６３６９元。　　　
      以上二項合計為六十萬零三百七十六元。
　３、看護費：九百七十五萬八千零四十八元。
　　原告住院時呈深度昏迷狀態，八十九年二月廿二日出院時，仍半昏迷、無法言
      語、無法行動，須專人灌食及二十四小時照顧；自受傷日至出院後，有僱請看
      護之必要；回復希望很小，在未回復前，須他人全日照護，業經三軍總醫院附
      設民眾診療服務處於八十九年十月十三日及十一月二日先後二次函覆在案。經
      查自八十八年八月二十三日至八十九年二月二十二日原告住院期間已支付看護
      費用三十六萬八千元；出院後八十九年二月二十三日至八十九年五月三十一日
      止九十九天，二十四小時看護費用為每日二千四百元，支出二十三萬七千六百
      元，計已支出六十萬五千六百元。
    又本件車禍發生於八十八年七月卅日，迄今已二年多，原告仍無回復之跡象。
      因原告之女經濟能力有限，自八十九年六月一日起改為僱請專人看護白天十二
      小時，餘十二小時則由原告之女隨身看護，爰自八十九年六月一日起請求以每
      日二千四百元計算之看護費用，按一百六十五個月餘命、依霍夫曼方式計算扣
      除中間利息後，為２４００元Ⅹ３６５÷１２Ⅹ１２５‧３７６０（霍夫曼係
      數）＝0000000元。
      以上二項合計為九百七十五萬八千零四十八元
  ４、交通費用：三十四萬一千二百十七元。
　　八十八年七月三十日至八十九年二月二十二日原告住院期間，原告之女在原告
      住加護病房期間（八十八年七月三十日至八月二十三日，計二十五日）每日早
      午晚三次往返醫院看顧原告，使原告之病情穩定得以住普通病房，其自中和住
      家至三軍總醫院為之距離六公里，單程計程車資為一百三十元，每日往返三次
      車資為七百八十元，二十五日計一萬九千五百元。
    原告之女在原告住普通病房期間（八十八年八月二十四日至八十九年二月二十
      一日，計一百八十二日）每日早晚二次往返醫院看顧原告，使原告之病情穩定
      得以出院，每日往返二次車資為五百二十元，一百八十二日計九萬四千六百四
      十元。
    原告出院時，必需以救護車護送，支出救護車費一千四百元。
    另原告出院後獨生女至醫院掛號每月由耕莘醫院護士到家護理二次，護士往返
      之計程車資每次三百元，每月為六百元，按一六五個月餘命、依霍夫曼方式計
      算扣除中間利息後，為６００元Ⅹ１２５‧３７６０（霍夫曼係數）＝７５２
      ２６元。
　又原告出院後獨生女每月至耕莘醫院二次及三軍總醫院（已由汀州路搬至內湖
      成功路）一次掛號居家護理、取藥及繳費之車資，單程分別為一百元及四百元
      ，每月往返計一千二百元（即１００元Ⅹ２Ⅹ２＋４００元Ⅹ２Ⅹ１＝１２０
      ０元），按一百六十五個月餘命、依霍夫曼方式計算扣除中間利息後，為
      １２００元Ⅹ１２５‧３７６０（霍夫曼係數）＝１５０４５１元。
      以上五者合計為三十四萬一千二百十七元。
  ５、原告每日仰賴鼻胃管灌食，依三軍總醫院營養師指示，向三軍總醫院購買食用
      之特種營養品「益力壯」，經查「益力壯」每罐九百公克，依三軍總醫院營養
      師之指示，每日須灌食六次，每次使用六十公克以溫開水沖調至二五○㏄後灌
      食，始能提供每日生活所需之一千六百卡熱量，換言之，每日需使用「益力壯
      」三百六十公克，即每日需使用３６０÷９００＝０‧４罐，每月需０‧４罐
      Ⅹ３０日＝１２罐，每罐五百二十五元，每月需六千三百元，按一六五個月餘
      命、依霍夫曼方式計算扣除中間利息後，為６３００元Ⅹ１２５‧３７６０（
      霍夫曼係數）＝７８９８６９元。
      以上五項合計為一千一百四十八萬九千五百十元。
（三）慰撫金：五百萬元。
　  以上各項合計為一千六百六十一萬一千零二十九元，扣除被告給付及已受領之
      強制汽車責任保險保險給付等金額一百二十八萬元，為一千五百三十三萬一千
      零二十九元，本件請求金額仍如前呈九十年九月十四日辯論意旨狀訴之聲明，
      為一五、三二四、二九二元及自起訴狀繕本送達翌日起至清償日止，按週年利
      率百分之五計算之利息。
四、本件車禍肇事責任業經送請台灣省台北縣區車輛行車事故鑑定委員會及台灣省車
    輛行車事故覆議鑑定委員會鑑定，鑑定意見均認「被告乙○○駕駛重機車閃避失
    控撞擊路旁行人為肇事原因，行人即原告甲○○○無肇事因素」，被告辯稱為閃
    避來車不得已撞及等語，殊屬卸責之詞，無足採信。
參、證據：提出診斷證明書影本三件、醫療費用收據二十五件、統一發票二十一件、
    看護費證明書二件、台北縣市護理之家資料影本一件、郵政安富增值還本終身保
    險資料一件、郵政儲金匯業局保險單影本一件、本院八十九年度交易字第五九號
    刑事判決影本一件、本院八十九度禁字第一一０號民事裁定影本一件、收據影本
    六件、估價單影本二件、八十八年台灣地區簡易生命表影本一件、醫療費用明細
    表影本、管灌飲食注意事項及配方內容影本一件、被告所得及財產查詢清單影本
    一件為證。
乙、被告方面：
壹、聲明：
一、原告之訴駁回。
二、訴訟費用由原告負擔。
三、如受不利判決，請准供擔保宣告免為假執行。
貳、陳述：
一、本件附帶民訴，因原告無訴訟能力，其訴不合法：
（一）緣原告甲○○○因車禍受傷呈植物人狀態，昏迷不醒，經檢察官依刑事訴訟法
      第二百三十六條指定其女即原告丙○○○代行告訴，嗣過失傷害起訴後，再提
      起本件附帶民訴請求損害賠償云云，有卷証可憑，合先陳明。
（二）按刑事部分雖允丙○○○代行告訴，惟附帶民訴部分，因原告（被害人）甲○○○為植物人狀態，已無行為能力（無意思能力），在民法上既不認其行為有
      效，依法自無由甲○○○之女即原告丙○○○代行提起本件附帶民訴求償，原
      告之訴顯不合法，刑事庭原應依刑事訴法第五百零二條第一項予以駁回，然竟
      該為移送民庭。基上，本件原告欠缺訴訟成立要件，其訴不合法，敬請予以駁
      回。
（三）退而言之，本件未宣告禁治產設置監護人，即逕行起訴，於法亦不合。
二、按侵權行為之要件，以行為人具有故意或過失為前提，苟無故意或過失即無所謂
    侵權行為，自無損害賠償可言，民法第一百八十四條規定甚明。次按損害之發生
    或擴大，被害人與有過失者，法院得減輕賠償金額或免除之，民法第二百十七條
    第一項定有明文。又刑事判決所為事實之認定，於獨立民事訴訟法之裁判時不受
    其拘束，亦有最高法院五十年台上字第八七二、六十九年台上字第七七一號判例
    可參。
（一）查本件車禍之發生，被告係避難行為：
      被告於八十七年七月三十日上午七時十分許，騎乘機車行經台北縣中和市○○
      路三五四巷口時，因當時來向車道即靠近錦和路一六七號候記美食店有二車併
      排（外側車輛係暫停車買早餐），時另有來向壹部小貨車突從後超越前二併排
      車，而快速闖入被告之本車道，而現場之路況係來往僅各一車道，被告於緊急
      危難發生之際，不得已始將車向右靠路肩予以閃避，意外竟撞及路人許馨文及
      甲○○○。被告以生命猝遇危難之際，而不得已侵害第三人之法益，已符「緊
      急避難」要件，而被告亦因此而鼻骨骨折，頭部外傷住院七天，同為被害人。
      刑事部分，因該超車肇禍之小貨車逃逸，而漏未審酌上情，致未對被告作有利
      判決，然事實有如上述，被告同係本案被害人，衡情自無過失，縱屬有之，責
      任亦屬輕微。
（二）原告未站立於「人行紅磚道上」等候行車，損害發生自與有過失，依民法第二
      百十七條規定，自得減輕賠償或免除之：
  １、按行人在道路上，應依標誌、標線、號誌之指示。行人應在劃設之人行道通行
      。道路交通管理處罰條例第七十八條第一、二款定有明文。另依道路交通安全
      規則第一百三十四條第一、二款之規定，行人穿越道路，在設有行人穿越道，
      必須經由行人穿越道。在禁止穿越或設有劃分島或設欄之路段，不得穿越道路
      。查現場即台北縣中和市○○路三五四巷口有二米寬及高約二十公分之紅磚道
      ﹙現場及相片，見五一頁、五二頁﹚，行人橫越道路，理應在「紅磚道」上等
      候交通號誌，然後再依行人穿越道橫越馬路，則不致發生不幸。然依現場員警
      制作之圖示及拍攝相片所示，其車禍之「撞擊點」，行人許馨文、甲○○○均
      站立於距離紅磚人行道上路緣一公尺餘處﹙即行車道上﹚而被撞及，上情亦有
      行人許馨文於偵查中証述：「我有在場，我也有被撞到，當時我沒有在紅磚人
      行道上，被害人﹙甲○○○﹚站在人行斑馬線上‧‧‧」，足証行人﹙即原告
      ﹚甲○○○未站立於「人行紅磚道上」看號誌等候過馬路，而係站於行車道路
      上始遭撞及。按設置「人行紅磚道」及其上設置「號誌」，其下設置橫越馬路
      之「行人穿越道」，其目的乃為行人之安全而設計，是以行人有暫時停止於「
      紅磚道上」，看號誌等候行車，俟徐行斑馬線橫越馬路之義務。然本案行人未
      依規定，竟漫然在距路緣一公尺餘之車道上等候過馬路，從而此種相撞，揆諸
      首揭交規法則之說明，不無過失。蓋設如行人甲○○○依規定佇立於「紅磚道
      上」等候號誌，絕不可能發生不幸。是以本件車禍即因雙方之過失重疊而引起
      ，行人本身亦有過失，乃甚顯然。基於「危險之公平分配」或「損害之公平負
      擔」理論，本件若悉由被告負擔全責，將招致不合理之結論，自有過失相抵之
      適用。
　３、基上理由，行人﹙原告﹚甲○○○未站立於「人行紅磚道上」等候號誌，自有
      違反交通規則，且依「撞擊點」，係站立於距路緣一公尺餘被撞，自屬與有過
      失，請依民法第二百十七條減輕或免除賠償金額。
  ４、本案送請台北縣區鑑委員會及台灣省鑑委員，鑑定及覆議行車事故，雖覆議結
      果，仍照原鑑定意見，認定乙○○駕駛重機車閃避來車致失控撞擊行人為肇事
      原因云云。司法機關囑託鑑定或囑託覆議鑑定之意見，理論上僅供法院審理事
      實之參考，鑑定結果非斷案之唯一依據，法院仍得踐行調查證據依自由心証決
      定取捨，而不採鑑定委員會之鑑定意見，否則不啻將法院採證認事之職權委請
      鑑定人，與鑑定僅為一種調查証據之方法之趣旨，殊有違背，此有最高法院七
      十九年台上字第五四０號判例可參。
三、有關原告請求費用部分：關於侵權行為損害賠償之請求，以受有實際損害為要件
    ，最高法院十九年上字第三六三號著有判例可資參照。是以若損害尚未發生，且
    未能証明損害若干，自不得請求。
（一）醫療費用部分：原告係軍人眷屬，在醫院之治療費用，均由軍保局支付，原告
      既未支出醫藥費，自不得請求。另掛號費按一百六十五個月餘命計算，未實際
      支出，期間亦有未當，亦不得請求。
（二）增加生活上之需要部分
  １、對已支出十四萬四千零七元（即出院後另行購買氧氣機等物品），被告不爭執
      。
  ２、就將來每月需支付衛生醫療用品每月三千六百四十元，按將來一百六十五個月
      之餘命，請求四十五萬六千三百六十九元部分。因原告實際既未支出，實際並
      未發生損害，不得請求預為賠償。
  ３、看護費部分：依三軍總醫院函文，看護收費全日班二千元。準此，被告對住院
      期間已支付三十六萬八千元，不爭執。惟出院後以每日看護費二千四百元，支
      出二十三萬七千六百元，似嫌過高，應以每日二千元計算為允當，且該私人收
      據亦不足以証明，被告有爭執。
  ４、家屬請求比照專業看護，並以一百六十五個月餘命計算看護費用。上情顯依法
      無據，且損害尚未發生，一百六十五個月餘命之長期計算，依前開判例說明，
      及行政院主計處公布民國八十八年個人平均壽命估測﹙男性七十二歲、女性七
      十八歲﹚，原告主張亦無從憑以認定。另依三軍總醫院八十九年十月十三日函
      文，指稱有僱看護必要，可能須二年以上﹙見第六一、六二頁﹚，是以暫計算
      二年始較客觀公允。
  ５、交通費用部分：原告請求其女及護士等人之計程車費用，並依一百六十五個月
      餘命，計算合共三十四餘萬元。上述費用既尚未經原告支出，自無該部分之損
      害。
（三）被告負擔一家五口之生計，上有八十三歲老母，子女均就學中（大學及中學）
      ，被告已五十三歲，僅依退役俸生活，家計差可維持。原告請求慰藉金五百萬
      元，則嫌太高。
（四）被告業已給付新台幣一百二十八萬元（含保險給付），自應折抵。
四、本案原告請求高達一千五百餘萬元，影響被告生計，敬請依民法第二百十八條規
    定，減輕賠償金額：
    按損害非因故意或重大過失所致者，如其賠償致賠償義務人之生計有重大影響時
    ，法院得減經其賠償金額，民法第二百十八條定有明文。查本件損害之發生，被
    告非因故意或重大過失所致，有如前述，且被告負擔一家五口生計，上有八十三
    歲老母，子女三人，其中次子服役，長子及女兒均在學中，被告配偶亦非原告捏
    稱之任教國中，家中僅有機車代步，全家僅依被告退役俸生活，家計勉強維持。
    本件原告要求甚鉅，勢必使被告之生計發生重大影響，請減輕賠償。
參、證據：提出照片二張、台灣產物保險股份有限公司保險部函影本一件、八十八年
    國人平均壽命估測結果影本一件、學生證影本二件為證。
丙、本院依職權調閱本院八十九年交易字第五十九號刑事偵審卷，並囑託台灣省台北
    縣區車輛行車事故鑑定委員會、台灣省汽車肇事覆議鑑定委員會鑑定肇事責任，
    向三軍總醫院函查原告車禍後診治情況。
    理    由
一、按於能力、法定代理權或為訴訟所必要之允許有欠缺之人所為之訴訟行為，經取
    得能力之本人，取得法定代理權或允許權之人，法定代理人或有允許權人之承認
    ，溯及於行為時，發生效力。次按法院於能力、法定代理權或為訴訟所必要之允
    許，認為有欠缺而可以補正者，應定期間命其補正；如恐久延致當事人受損害時
    ，得許其暫為訴訟行為。民事訴訟法第四十八條、第四十九條分別定有明文。本
    件原告於刑事訴訟程序中，提起附帶民事訴訟，於起訴時並無訴訟能力，惟原告
    嗣已宣告禁治產，由長女丙○○○為監護人，並為本件訴訟之法定代理人代為訴
    訟行為，依前揭說明，縱於起訴時，原告之訴訟能力有欠缺，亦業經補正，於法
    自無不合，合先陳明。
二、原告主張被告於八十八年七月三十日七時十分許，騎乘ＣＧＢ─六○五號機車，
    行經臺北縣中和市○○路三五四巷口閃避他車時，明知汽車駕駛人應注意車前狀
    況，及行近行人穿越道，應減速慢行之規定，而依當時情形，並無不能注意之情
    事，竟疏未注意車前狀況與減速，致其所騎機車把手先行擦撞在路旁等候通行之
    行人許馨文後，再將站於該巷口另一等候通行之行人即原告撞倒，致原告在倒地
    後當即受有頭部外傷併顱內出血之重大不治傷害，雖經即時送醫為開顱手術，惟
    至今仍呈植物人狀態。原告所受之傷害，係因被告之過失行為所引起，原告所支
    出之醫療費用、增加之生活上需要、精神痛楚，應由被告負擔賠償。爰依民法第
    一百八十四條、第一百九十三條及第一百九十五條之規定，請求被告就原告所受
    之損害負賠償之責等語。
三、被告則以本件車禍之發生，被告係避難行為，衡情自無過失，縱屬有之，責任亦
    屬輕微；原告未站立於「人行紅磚道上」等候行車，損害發生自與有過失，依民
    法第二百十七條規定，自得減輕賠償或免除之；有關原告請求賠償費用部分，應
    以受有實際損害且必要費用為限。是以若損害尚未發生，且未能證明損害若干，
    自不得請求；原告請求慰藉金五百萬元，實嫌過高；且被告業已給付一百二十八
    萬元，自應扣抵；原告請求高達一千五百餘萬元，影響被告生計，敬請依民法第
    二百十八條規定，減輕賠償金額等語置辯。
四、原告主張被告於八十八年七月三十日七時十分許，騎乘ＣＧＢ─六○五號機車，
    行經臺北縣中和市○○路三五四巷口閃避他車時，明知汽車駕駛人應注意車前狀
    況，及行近行人穿越道，應減速慢行之規定，而依當時情形，並無不能注意之情
    事，竟疏未注意車前狀況與減速，致其所騎機車把手先行擦撞在路旁等候通行之
    行人許馨文後，再將站於該巷口另一等候通行之行人即原告撞倒，致原告在倒地
    後當即受有頭部外傷併顱內出血之重大不治傷害，雖經即時送醫為開顱手術，惟
    至今仍呈植物人狀態等事實，業據提出診斷證明書一紙為憑，被告對原告因此次
    車禍至受有傷害之事實並不爭執，應認原告此部分之主張為真實。
五、雖被告辯稱，係為閃避車輛，屬避難行為，衡情自無過失云云，惟按緊急避難人
    所遭遇者為「急迫危險」，也即迫在眼前、刻不容緩的危險，而被告並未舉證明
    有何急迫危險，更且即使閃避來車，亦非不能注意避免殃及路人。故被告辯稱為
    閃避車輛所為避難行為乙節，顯不足採。且依車禍情況為晴天、日間自然光線，
    依當時情形，並無不能注意之情事，被告有過失，足堪認定。且本院依職權囑託
    台灣省台北縣區車輛行車事故鑑定委員會、台灣省汽車肇事覆議鑑定委員會鑑定
    肇事責任，亦認定被告駕駛重機車閃避失控撞擊路旁行人為肇事原因，有台灣省
    台北縣區車輛行車事故鑑定委員會北鑑字第九０二四０一號鑑定意見書、台灣省
    車輛行車事故覆議鑑定委員會府覆字第九一０五一四號函在卷可參。而被告因上
    開過失傷害行為，本院判處有期徒刑五月確定，亦經本院調閱八十九年度交易字
    第五九號刑事偵審卷查閱無訛，自堪認原告主張被告就本件車禍應負過失責任，
    應屬可信。
六、按因故意或過失，不法侵害他人之權利者，負損害賠償責任，民法第一百八十四
    條第一項前段定有明文。查被告因車禍過失肇事，致原告受有傷害，二者間亦有
    相當因果關係，被告自應依上揭法條規定，負損害賠償責任。次按因故意或過失
    不法侵害他人之權利者，負擔損害賠償責任，此在民法第一百八十四條第一項規
    定甚明。所謂權利，應指一切私權而言，故因身體上所受損害致生財產上之損害
    者，當然包括在內（最高法院三十九年台上九八七號判例參照）。再按不法侵害
    他人之身體或健康者，對於被害人因此喪失或減少勞動能力或增加生活上之需要
    時，應負損害賠償責任；不法侵害他人之身體或健康者，被害人雖非財產上之損
    害，亦得請求賠償相當之金額，民法第一百九十三條第一項、第一百九十五條第
    一項前段，定有明文。被告因過失致原告受有傷害，原告自得向被告請求賠償之
    責。原告依上開規定，請求被告賠償損害，洵屬依法有據。爰審酌其各款請求如
    下：
（一）醫療費用部分：
　１、原告主張因本件車禍已支出之醫療費，扣除全民健康保險之負擔及醫院優待金
      額後，合計為八萬五千一百六十元，業據提出三軍總醫院、耕莘醫療費用收據
      影本二十五件為證。而原告出院後由長女每月二次至耕莘醫院永和分院掛號、
      由耕莘醫院護士到家護理之掛號費，每次九十元，每月為一八○元；另每月至
      三軍總醫院掛號取藥一次，每次醫療費用扣除健保負擔及醫院優待金額部分後
      為一百十元；以上二者合計每月醫療費用為二百九十元。原告為十八年生，年
      齡七十歲之女性平均餘命為一三．八三年，即一六五．八四個月，故掛號費按
      一百六十五個月餘命、依霍夫曼方式計算扣除中間利息後，為三萬六千三百五
      十九元等語。
  ２、經查，經三軍總醫院於八十九年七月四日出具之診斷證明書記載：原告於八十
      八年七月三十日入院接受開顱手術治療，為頭部外傷合併顱內出血及嚴重腦挫
      傷，仍然意識不清等情，呈植物人狀態，有診斷證明書影本一紙附卷足憑，又
      依三軍總醫院九十一年六月十八日（九一）善利字第九一一０三六五號函，對
      原告病情之說明，原告目前呈植物人之狀態，每月門取藥一次，有上開函文在
      卷可參，被告對此復不爭執，堪認原告上開主張為真正。
  ３、足認，原告因本件車禍所受之系爭傷害，經治療之結果，計算其因此而支出之
      醫療費用，其自八十八年七月三十日車禍受傷起，住院期間、出院後每月門診
      所支出者為必要費用，本院命原告提出前開住院期間所支出之醫療費用單據，
      並經核算之結果，除其中居家護理一千六百五十元，因原告業已請求每日看護
      之費用（容後敘述），看護之工作內容，原本即包括有居家護理，原告請求每
      月二次之居家護理，與看護費用性質上顯重覆請求，應予剔除；證明書費一千
      九百元，非屬醫療所必需，應予剔除；餘額為八萬一千六百十元，應予准許，
      逾此部分，核非必要，應予駁回。
  ４、又原告為十八年三月九日出生，依八十八年台灣地區簡易生命表，年齡七十歲
      之女性平均餘命為一三．八三年，即一六五．八四個月，而依行政院主計處公
      布八十八年國人平均壽命估測結果台灣地區女性平均壽命為七十八歲，即餘命
      為九十六個月，本院認以行政院主計處公布之國人平均壽命估測值較為合理。
      故每月至三軍醫院之掛號費一百十元，按九十六個月餘命、依霍夫曼方式計算
      扣除中間利息後，為八千八百六十七元。以上二者合計為九萬零四百七十七元
      ，揆諸上開說明，此部分應為准許，逾此部分，自不予准許。其計算式：
      １１０元Ⅹ８０‧６１（霍夫曼係數）＝８８６７元（元以下四捨五入）
      ８１６１０十８８６７＝９０４７７元
（二）增加生活上之需要：
  １、衛生醫療用品：
    (1)原告目前終日臥床，依賴鼻胃管灌食，以氣管切開幫助抽痰，並有大小便失禁
      情形，意識、語言及肢體語言溝通能力均告喪失，已呈植物人狀精神狀態，除
      需購置氧氣機、氣墊床、抽痰機、蒸氣機、便盆椅、洗澡椅、特製輪椅及特製
      病床等外，亦需使用看護墊、吸痰管、棉棒、血糖測試紙等衛生醫療用品，業
      經三軍總醫院附設民眾診療服務處於八十九年十月十三日以善利字第八九一三
      五九二號函文確認原告出院後有購買上開物品之必要。原告購買上開物品，計
      已支出十四萬四千零七元。業據提出統一發票二十五件、估價單為據。
    (2)依原告所提估價單、統一發票估計，原所須看護墊一日二片，一個月計六百元
      ；抽痰管一日使用二支，一月計四百八十元；沖洗、消毒氣切需用之棉棒、血
      糖測試紙等衛生醫療用品等一個月支出二百元為必要；以上三項計一個月需支
      出一千二百八十元，按九十六個月餘命、依霍夫曼方式計算扣除中間利息後，
      為十萬三千一百八十一元。再與已支付之衛生醫療用品費十四萬四千零七元合
      計為二十四萬七千一百八十八元。其計算式：
      １２８０元Ⅹ８０‧６１（霍夫曼係數）＝１０３１８１元（元以下四捨五入
      ）。
      １４４００７十１０３１８１＝２４７１８８元
  ２、看護費：
　　(1)原告住院時呈深度昏迷狀態，八十九年二月廿二日出院時，仍半昏迷、無法言
      語、無法行動，須專人灌食及二十四小時照顧；自受傷日至出院後，有僱請看
      護之必要；回復希望很小，在未回復前，須他人全日照護，業經三軍總醫院附
      設民眾診療服務處於八十九年十月十三日及十一月二日先後二次函覆在案，有
      三軍總醫院善利字第八九一三五九二號、第一四三０一號函在卷。若有看護費
      用之實際支出，應屬增加生活上需要之費用，加害人必須負擔甚明。原告現已
      呈植物人狀態，每日生活起居亟須他人照料看護，應屬無疑，原告係由原告之
      長女及專人輪流照顧十二小時，雖原告之長女基於親情而無實際支付看護費用
      ，然因親屬受傷，而由親屬代為照顧被害人之起居，固係出於親情，但親情看
      護所付出之勞力，並非不能評價為金錢，只因兩者身分密切而免除支付義務，
      此種親屬基於身分關係之恩惠，自不能加惠於加害人，故應衡量及比照僱用職
      業護士看護情形，認被害人受有相當親屬看護費用之損害，得向加害人請求賠
      償。
    (2)查原告請求自八十八年八月二十三日起至八十九年二月二十二日住院期間一百
      八十四日，已支付看護費三十六萬八千元，業據提出八十九年一月二十七日、
      八十九年二月二十二日證明書影本二件為據，應認此部分為必要；又自八十九
      年二月二十三日出院後至八十九年五月三十一日止，九十九日二十四小時看護
      費用以為每日二千元為適當，即十九萬八千元部分為必要。
    (3)自八十九年六月一日起，以每日二千元計算之看護費用，按九十六個月餘命、
      依霍夫曼方式計算扣除中間利息後，為四百九十萬三千七百七十五元。
    (4)故原告請求之看護費，在五百四十六萬九千七百七十五元之範圍內為合理，逾
      此部分之請求，於法無據。其計算式：
      ２０００元Ⅹ３６５÷１２Ⅹ８０‧６１（霍夫曼係數）＝0000000元
      （元以下四捨五入）
      ３６８０００十１９８０００十0000000＝0000000
  0、交通費用：原告住院期間，原告長女往返醫院之計程車車資、原告出院之車資
      、耕莘醫院護士每月到原告家中護理二次，護士往返之計程車資、及原告之長
      女至醫院掛號居家護理、取藥及繳費之計程車資，係原告以外之人之生活支出
      ，並非原告因侵權行為所必須增加之生活費用，不得由原告請求賠償，應予剔
      除。
  ５、特種營養品「益力壯」：
      原告主張每日仰賴鼻胃管灌食，依三軍總醫院函文說明欄所載，原告每餐需灌
      食特種營養品「益力壯」六十公克，一天六餐，以一個月三十天計算，總計需
      一萬零八百公克，「益力壯」每罐九百公克，每月需服用十二罐等語。惟查，
      即使原告未受有傷害，亦須自我供給三餐，而原告在受傷後改依鼻胃管灌食，
      同屬三餐所需之營養份，原告請求「益力壯」特種營養品，實難認為增加生活
      上需要之費用，此部分請求應予駁回。
（三）精神慰藉金部分：
      按不法侵害他人之身體、健康者，被害人雖非財產上之損害，亦得請求賠償相
      當之金額，民法第一百九十五條第一項前段定有明文。原告因本件車禍，已成
      植物人狀態，須依賴他人完全照顧，足使其精神上受到相當痛苦，自受有非財
      產上之損害，其請求精神慰藉金，固無不合。經查，原告現年七十三歲年事已
      高，並無收入，被告為陸軍軍官退役、目前無業、育有子女三名、尚有母親八
      十餘歲、並有不動產等兩造身分地位及經濟狀況，以及被告實際加害情形及原
      告精神上受損害程度等情狀，認原告請求精神慰撫金五百萬元過鉅，應以一百
      萬元為適當，超過部分不予准許。
七、被告抗辯原告未站立於人行紅磚道上等候行車，損害發生自與有過失，依民法第
    二百十七條規定，自得減輕賠償或免除之等情，此為原告所否認。查本件車禍原
    因，係被告竟疏未注意車前狀況與減速，致其所騎機車把手先行擦撞在路旁等候
    通行之行人許馨文後，再將站於該巷口另一等候通行之行人即原告撞倒，何以原
    告未站立於人行紅磚道上，即會受有傷害？此顯為被告推測之詞，並非經驗法則
    所必然。且本院依職權囑託台灣省台北縣區車輛行車事故鑑定委員會、台灣省汽
    車肇事覆議鑑定委員會鑑定肇事責任，亦認定被告駕駛重機車閃避失控撞擊路旁
    行人為肇事原因，原告無肇事因素。有台灣省台北縣區車輛行車事故鑑定委員會
    北鑑字第九０二四０一號鑑定意見書、台灣省車輛行車事故覆議鑑定委員會府覆
    字第九一０五一四號函在卷可參。本院無從依被告此部份之抗辯，酌減其賠償金
    額。
八、又被告抗辯原告請求鉅額賠償，已影響被告生計，請依民法第二百十八條之規定
    ，減輕賠償金額云云，惟查被告擁有台北縣土城市土地一筆、彰化縣房地一戶、
    一九八八年之小客車一部、十餘萬元利息所得，業據原告提出被告歸戶財產清單
    、綜合所得稅所得資料查詢影本在卷，又原告之長子莊志富六十六年四月十一日
    生，就讀國立中央大學、次子服役中，女兒就讀國中，均非年幼，原告所請求之
    金額，對被告之資力或有減少，但難認有重大影響，更且原告為七十歲老婦，並
    無收入，全依長女一人照料，經此傷害，其情況更屬可憫，本院認不宜依民法第
    二百十八條之規定，減輕其賠償額。
九、以上各項合計為六百八十萬七千四百四十元，又被告抗辯原告已受領強制汽車責
    任險之給付一百二十三萬及被告預付五萬元等，合計一百二十八萬元，有台灣產
    物保險股份有限公司保險部八十八年十二月十日函文影本一件在卷可按，原告對
    此並不爭執，然陳稱業已自行扣除上開一百二十八萬元，始請求如訴聲明之金額
    云云，惟並未再加以說明，自何處扣減上開一百二十八萬元。自應以本院審酌被
    告應給付之金額後，再加以扣減始為允當。故上開金額扣除被告給付及已受領之
    強制汽車責任保險保險給付等金額一百二十八萬元，為五百五十二萬七千四百四
    十元。從而，原告依民法第一百八十四條第一項侵權行為之損害賠償請求權，請
    求被告給付之損害賠償金額，在五百五十二萬七千四百四十元之範圍內及自起訴
    狀繕本送達翌日即八十九年九月二十二日起至清償日止，按年息百分之五計算之
    利息，准予所請，逾此數額之請求，尚非有據，應予駁回。
十、兩造分別陳明願供擔保請為宣告假執行及免為假執行，就原告勝訴部分，經核均
    無不合，爰分別酌定相當之擔保金額准許之。其餘假執行之聲請，因該部份訴之
    駁回而失所依據，應予駁回。
十一、本件事證已臻明確，兩造其餘攻擊防禦方法，核與本判決結果不生影響，爰不
      一一論列，附此敘明。
十二、據上論結：本件原告之訴為一部有理由、一部無理由，依民事訴訟法第七十九
      條但書、第八十五條第二項、第三百九十條第二項、第三百九十二條，判決如
      主文。
中　　　華　　　民　　　國　　九十一　　　年　　　八　　　月　　十六　　日
                                臺灣板橋地法院民事第三庭
~B法　　　官　潘翠雪
右為正本，係照原本作成。
如對本判決上訴，須於判決送達後廿日內向本院提出上訴狀
中　　　華　　　民　　　國　　九十一　　　年　　　八　　　月　　十六　　日
~B法院書記官　王苑琦
